【裁判字號】    89,台上,529
【裁判日期】    890303
【裁判案由】    回復原狀等
【裁判全文】
最高法院民事判決                                八十九年度台上字第五二九號
    上  訴  人  甲○○
    被 上訴 人  鼎信建設股份有限公司
    法定代理人  嚴  樂
右當事人間請求回復原狀等事件，上訴人對於中華民國八十七年十一月十六日臺灣高
等法院第二審更審判決（八十六年重上更(一)字第九五號）提起上訴，本院判決如左：
    主  文
原判決除駁回被上訴人其餘上訴及該訴訟費用部分外廢棄，發回臺灣高等法院。
    理  由
本件被上訴人主張：上訴人於民國六十五年五月二十四日向伊購買坐落臺北市○○區
○○段三小段二六四號土地，面積七五五平方公尺應有部分一萬分之五二六，及其地
上建物即建號九九一號，門牌台北市○○○路○段一五一巷十號房屋、建號九九二號
門牌臺北市○○○路○段一五一巷十二號所有權全部，及公共設施即建號一○二○號
，面積四二六‧七九平方公尺應有部分一萬分之八一（下稱系爭房地），雙方約定總
價金為新臺幣（下同）二百三十六萬六千元，於六十六年間房屋興建完成並辦妥房屋
所有權移轉登記，嗣並於系爭房屋一樓店舖內補造廚房、衛浴設施及將房屋所有權狀
並甲○○私章一枚交還予上訴人，詎上訴人復以房屋尚有他項瑕疵為由拒絕，並拒付
尾款六十五萬六千元，伊乃依法解除契約等情，先位聲明求為命上訴人將系爭房地所
有權移轉登記予伊之判決。並以：倘伊不得解除系爭買賣契約，上訴人應依約給付伊
尾款六十五萬六千元，其中六十萬元並應加計十七年之遲延利息計七十七萬五千二百
一十元，合計共一百四十三萬一千二百一十元等情，備位聲明求為命上訴人如數給付
及自起訴狀繕本送達上訴人之翌日加給法定遲延利息之判決（原審駁回被上訴人就公
共設施即建號一○二○號建物應有部分超過一萬分之八一部分之移轉登記請求，及第
一審駁回被上訴人請求上訴人給付按本金六十五萬六千元自八十四年十一月三日起至
同年十二月六日止，依年息百分之五計算之「利息」部分，均未據被上訴人聲明不服
）。
上訴人則以：依約被上訴人於地下室部分應各有一樓梯可通一樓室內，地下室應有獨
立牆壁與他戶、停車場區隔，且室內應有隔間設施，被上訴人無法以上開設備交付，
有違債之本旨。又房屋天花板鋼筋均外露可見，顯有瑕疵。其解除契約並不合法。至
所請求尾款六十五萬六千元部分，其尾款給付請求權已超過十七年，該請求權已罹消
滅時效，伊得拒絕給付。且對造所交付之地下室無法供住宅使用，伊依法拒絕受領，
自可拒絕給付尾款。被上訴人於另案判決確定後遲至八十四年才補造廚房及衛浴設備
，不論依合約第五條規定按日處五百元罰金或以當地租金每月至少三萬元計算損害金
，均超過尾款，伊得主張抵銷。再者，系爭地下室無法變更為住宅，其價值大減，伊
得以所減損之價值與系爭尾款抵銷之等語，資為抗辯。
原審將第一審就備位聲明所為命上訴人給付六十五萬六千元本息之判決廢棄，改判命
上訴人將系爭房地移轉登記與被上訴人，係以：上訴人雖辯稱系爭地下室係由被上訴
人以房屋坪數出售而非論以公共設施，且該地下室之廚廁衛浴自八十年間經台北市政
府工務局拆除時起，已處於未完工之狀態，依合約第五條規定按日處五百元罰金，至
少有四年，二戶四年至少有一百四十六萬元，伊得主張與系爭尾款債權抵銷之；再者
，系爭地下室無法變更為住宅，其價值大減，伊得以所減損之價值與系爭尾款抵銷之
云云。惟查兩造簽訂之房屋委建契約明載「(三)地下室除一樓Ａ１、Ａ２、Ｂ１、Ｂ２
四戶店舖部分地下室分別歸屬一樓店舖戶使用外，其餘部分所有權歸屬乙方（被上訴
人）…」可見上訴人所買受地下室部分為地下室之使用權，且兩造係以買賣標的物之
總價金為之，並未論及房地（含地下室）每坪單價若干，足見一樓房屋及地下室之價
，尚難遽謂為相同。況上訴人於臺灣臺北地方法院六十七年度訴字第六八七七號移轉
登記案件中，曾對被上訴人提起反訴，主張兩造系爭地下室係以住宅使用目的出售，
被上訴人竟將該地下室登記為停車場即防空避難室，該部分契約已屬給付不能，應扣
除價款九十五萬零四百八十元，為此請求被上訴人給付溢繳之二十九萬四千四百八十
元及遲延利息，經最高法院七十三年度台上字第一一六九號判決駁回該部分之請求確
定。上訴人於該案反訴中復主張被上訴人未於系爭店舖加裝衛浴及廚房設備各一套，
竟改在地下室加裝衛浴廚房設備，有遲延完工情事，應給付按日以三百元計算之遲延
完工罰金，此部分請求亦經最高法院七十三年度台上字第四五三六號判決駁回確定在
案。被上訴人陳稱系爭房屋早已完工並已辦理所有權移轉登記為甲○○所有等事實，
復為兩造所不爭，自不因地下室之衛浴廚廁設備於完工後被市政府拆除而變成未完工
。上訴人上開抗辯，自無可採。上訴人雖辯稱系爭房屋地下室無法供住宅使用，伊得
拒絕受領云云，惟為被上訴人所否認，且依房屋委建契約第四條規定，系爭房屋之施
工標準，應依台北市政府工務局核准之建築圖說及該契約所附施工說明辦理，而工務
局所核准之房屋平面圖地下室並無廚房、廁所及任何隔間，有委建契約書及平面圖為
證，上訴人未能舉證證明有此約定，其以系爭地下室之隔間已遭拆除，拒絕受領系爭
房屋云云，亦無可採。上訴人雖又辯稱系爭房屋有鋼筋外露等瑕疵，而拒絕給付尾款
云云。惟查被上訴人係依主管機關核准之建築設計圖施工，有設計圖在卷可稽，並經
第一審法院現場勘驗屬實，而系爭房屋經原審履勘現場結果，鋼筋無外露及其他瑕疵
情形，上訴人空言主張鋼筋外露被上訴人處理不符建築技術法令，拒付尾款云云，即
無足採。上訴人雖復辯稱鼎信公司於另案判決確定後遲至八十四年才補造廚房及衛浴
設備，不論依合約第五條規定按日處五百元罰金或以當地租金每月至少三萬元計算損
害金，均超過尾款，伊得主張抵銷云云。惟合約第五條係逾期完工之罰金約定，而鼎
信公司並無遲延完工情事已如前述，且該判決並未明定補造期限，兩造之契約亦未約
定該設備之補造日期，再者，上訴人於系爭廚房衛浴設備補造完成後仍拒不辦理交屋
乙節，為兩造所不爭，則縱認被上訴人有遲延不造情事，上訴人如不能證明其確實受
有損害，仍不能請求相當於租金之損害金。上訴人既未能證明其曾向被上訴人請求補
造而遭鼎信公司拒絕，亦未能證明其因未補造致生有損害情事，所辯補造有遲延情事
得主張抵銷云云，亦無可採。又上訴人於上開臺灣臺北地方法院六十七年度訴字第六
八七七號移轉登記案件中，曾對被上訴人提起反訴，經一審及二審均判上訴人該部分
之請求敗訴後，於七十三年間對於原法院二次更審判決（七十一年上更(二)字第五三七
號）提起上訴，仍承認系爭尾款債權並主張抵銷，有該案歷審判決書可證。本件尾款
債權請求權之消滅時效因上訴人之承認而中斷，應自七十三年間重行起算。被上訴人
於八十四年七月二十九日再限期函催上訴人給付該尾款，嗣於八十四年九月間提起本
件訴訟先位聲明主張解除契約回復原狀備位聲明請求給付尾款，尚未罹於十五年消滅
時效，是上訴人此項抗辯亦不足採。依兩造委建契約書第三條第二項記載：「貸款部
分陸拾萬元正，由雙方依照代辦貸款委託書之約定辦理，但無須貸款者，應於使用執
照領到時及交屋時以各半數交付之。」兩造曾書立代辦貸款委託書，由上訴人委託被
上訴人代辦貸款等一切手續，被上訴人如完成交付房地及補設廚廁設備，上訴人則依
上開契約定仍負有給付系爭尾款之義務。被上訴人主張其於八十四年七月五日及七月
十三日通知上訴人辦理交屋，為其所拒，依民法第一百零一條規定，應視為已交屋等
語，業據其提出存證信函二件為證，應可認為真實。其復主張其於八十四年六月間已
將廚房及衛浴設備補造完成，並於八十四年十二月六日臺灣臺北地方法院言詞辯論期
日，當庭交付系爭房地所有權狀及對造之印章予上訴人，已依最高法院七十三年台上
字第四五三六號確定判決意旨給付予對造，惟上訴人仍以鼎信公司有前述瑕疵拒不交
屋及繳納所欠價金六十五萬六千元等事實，為兩造所不爭，並有照片四張在卷可證。
嗣於八十五年一月十八日提出二審上訴理由狀中向上訴人為解除系爭買賣契約之意思
表示，依法已生解約之效力之事實，有存證信函及上訴理由狀為證，應認已合法解除
兩造契約，其先位聲明依據民法第二百五十九條規定，請求將系爭房地如原判決主文
第二項所示不動產辦理所有權移轉登記予伊，即為正當，應予准許；至其訴請將系爭
建物之公共設施即建號一○二○號超過所有權應有部分一萬分之八一部分辦理所有權
移轉登記與伊，因該部分非屬上訴人所有，此部分之請求並非正當等詞，為其判斷之
基礎。
查原審雖謂被上訴人依另案即本院七十三年台上字第一一六九號判決（原審誤為七十
三年台上字第四五三六號判決，見原判決正本第二十一頁）補造廚房衛浴設備，惟該
判決並未諭知補造期限，兩造契約亦未約定補造日期，上訴人依合約第五條按日處罰
金五百元而主張抵銷尾款自無可採云云（見原判決正本第二十六頁），惟依兩造所訂
委建契約書附註「店舖每戶附壹套衛生設備及廚房設備。」（見第一審卷第三十九頁
背面），就該附註固未特別約定完工期限，似應依照契約第五條之約定「自本工程開
工日起四百個工作天內完工」（見同上揭卷第三十七頁背面）。且上開判決既諭知被
上訴人補造，被上訴人至遲亦應自判決確定之時起補造。乃原審以補造廚房衛浴設備
無補造期限，因無違約金發生之可能，因認被上訴人抵銷之抗辯不足採，非無可議。
次查上開命補造廚廁之本院七十三年台上字第一一六九號判決之判決日期為七十三年
三月二十三日（見卷附原證四，外放），並早已確定為兩造所不爭執，迄被上訴人於
八十四年七月五日（見卷附原證七，外放）通知上訴人交屋之日止，已歷時十一年之
久。且兩造於六十五年訂約，總價為二百三十六萬六千元，上訴人已付款一百七十一
萬元，僅欠尾款六十五萬六千元，為兩造所不爭，被上訴人復遲延補造達十一年之久
，則被上訴人既長期違約在前，竟遽以上訴人拒交尾款在後為由，主張解除契約，請
求返還系爭房地，是否於誠信原則無違，亦非無斟酌之餘地。又訴之客觀預備合併，
被告對於先位之訴敗訴之判決提起上訴，其效力應及於預備之訴，即預備之訴亦生移
審之效力。本件先位之訴部分，上訴人之上訴既有理由，而應由原審更為審理，則被
上訴人備位聲明，請求上訴人給付一百四十三萬一千二百一十元本息部分，自應一併
廢棄發回。上訴論旨指摘原判決不當，聲明廢棄，非無理由。
據上論結，本件上訴為有理由，依民事訴訟法第四百七十七條第一項、第四百七十八
條第一項判決如主文。
中      華      民      國    八十九    年      三      月      三      日
                              最高法院民事第一庭
                                  審判長法官  李  錦  豐
                                        法官  楊  鼎  章
                                        法官  李  慧  兒
                                        法官  王  茂  修
                                        法官  許  朝  雄
      右正本證明與原本無異
                                              書  記  官
中      華      民      國    八十九    年      三      月    二十一    日


司法院資訊處製作；財團法人民間司法改革基金會備份。
